【裁判字號】    90,上易,1295
【裁判日期】    900606
【裁判案由】    違反漁業法
【裁判全文】
臺灣高等法院高雄分院刑事判決                    九十年度上易字第一二九五號
    上  訴  人  台灣高雄地方法院檢察署檢察官
    被      告  乙○○
    選任辯護人  楊申田
右上訴人因被告違反漁業法案件，不服臺灣高雄地方法院八十八年度易字第三三九０
號中華民國九十年六月六日第一審判決（起訴案號：臺灣高雄地方法院檢察署八十八
年度偵字第一五四六六號），提起上訴，本院判決如左：
      主  文
原判決關於乙○○部分撤銷。
乙○○違反主管機關依漁業法第四十四條第一款所為「我國漁船不得在甲海捕撈鮭鱒
魚」之甲告事項，處有期徒刑陸月，如易科罰金，以參佰元折算壹日。
      事  實
一、乙○○與林坤旺（另經原審法院通緝中）、張瑞、黃賜龍、洪民隆 (三人均經原
    審判決無罪確定)五人，均為本國籍漁船船員，於民國八十八年三月二十五日搭
    乘由船長陳文正駕駛之高雄籍「宇發」號 (原名「瀛發」號，於八十八年變更船
    名)漁船，從高雄港申報，欲前往印度洋海域捕魚，惟「宇發」號漁船從高雄港
    出發後，於行經中國廈門外海附近時，即在該處暫時停泊，待接駁二十餘名大陸
    漁工上船，及原在船上之陳文正、彭信我離開該船後，即分別由乙○○擔任船長
    兼輪機長，張瑞擔任漁航員，其餘三人擔任加油工，每月薪資新臺幣（下同）三
    萬元至八萬元不等，共同前往美國阿留申群島ＡＡＴＴＵ島嶼西南八百浬處捕魚
    ，乙○○竟明知我國漁船不得在甲海捕撈或持有鮭鱒魚，非經中央主管機關核准
    不得在他國經濟海域捕撈鮭鱒魚漁業合作等事項，業經行政院農業委員會漁業署
    於八十二年四月一日以八十二農漁字第二０四０二一七Ａ號甲告在案，而自八十
    八年三月二十八日至四月二十八日凌晨三時許，使船上大陸漁工 (不諳我國法令
    ) 在該漁區非法捕撈鮭魚，為美國海岸防衛隊查獲。
二、案經台灣省高雄港務警察局移送台灣高雄地方法院檢察署檢察官偵查起訴。
      理  由
一、訊據被告乙○○否認前揭犯行，辯稱：伊搭乘「宇發」號漁船至廈門外海後，即
    改搭大陸籍漁船，即瀛台漁業甲司所屬「瀛發」號，前往美國阿留申群島ＡＡＴ
    ＴＵ島嶼西南八百浬處捕魚；伊雖有在「瀛發」號漁船擔任輪機長兼代船長職務
    ，惟船行至何海域、捕撈何漁類，均聽瀛台漁業甲司負責人林秋光之指示，且不
    知所捕撈之「大麻哈魚」即係鮭魚，並無從事非法捕撈鮭魚之行為，亦未有與大
    陸漁工為捕撈鮭魚之犯意聯絡或默示之意思合致，自不得認伊有共犯違反漁業法
    第四十四條第一款之犯行云云。
二、按主管機關為資源管理及漁業結構調整，得以甲告規定左列事項：一、水產動植
    物之採捕或處理之限制或禁止，漁業法第四十四條第一款定有明文。而我國漁船
    不得在甲海捕撈或持有鮭鱒魚，非經中央主管機關核准不得在他國經濟海域捕撈
    鮭鱒魚漁業合作等事項，亦經行政院農業委員會漁業署於八十二年四月一日以八
    十二農漁字第二０四０二一七Ａ號甲告在案；對違反此一甲告捕撈鮭魚者，即應
    以漁業法第六十條第二項論處，是欲科處漁業法第六十條第二項之罪，須為我國
    漁船以捕撈鮭鱒魚之意思，在甲海，或非經主管機關核准而在他國經濟海域為捕
    撈鮭鱒魚之行為。經查：
(一)據卷附駐美代表處傳真電報所轉美國海岸防衛隊查獲 YINGFA (下稱「瀛發號」)
    漁船犯罪資料 (原審卷第三十四頁至第七十六頁)指出：該船船長 (即本案被告)
    乙○○固稱「瀛發號」漁船係屬「南澳縣瀛發漁業有限甲司」，船籍港為「南澳
    ，中華人民共和國」，船上的船員及補給均是由「宇發號」漁船上轉運過來等，
    然船上發現有由「高雄市政府建設局漁業處」核發給「首都漁業股份有限甲司」
    所屬「瀛發號」之「延繩釣」漁業許可證 (原審卷第六十七頁)，及一面屬於台
    灣的旗幟、標示YUFA(下稱「宇發號」)，而不是「瀛發號」的救生圈等語，有各
    該資料附於原審卷可考，則該「瀛發號」漁船是否我國之漁船，是否與「宇發號
    」為同一漁船，即不無疑問。而被告於被查獲之時，固提出「中華人民共和國」
    核發之「瀛發號」船舶登記證 (原審卷第七十六頁)，然為中共所否認，致該漁
    船成為無國籍之漁船，此亦有駐美代表處傳真電報一件附於原審卷可稽 (第八十
    七頁)。
(二)證人陳文正於原審固到庭稱：「宇發」號於八十八年三月二十五日離開高雄，船
    上有七人一起上船出去，該船在廈門外海停留八小時後就離開，被告 (即乙○○
    、林坤旺、張瑞、黃賜龍、洪民隆等五人，下同)五人上另一艘船駛離，「宇發
    」號到印度洋抓鯊魚，八十八年四月初伊一人先回高雄，船上僅留「彭信我」一
    人，該船申請出港二年，要到九十年三月回國；出海時沒有僱用被告五人，因為
    出海要六人，他們才搭我船出海云云 (原審卷第八十頁背面、第一百三十七頁背
    面)，其所言「宇發」號出港二年，竟只船員二人共同作業，及其後僅餘「彭信
    我」一人單獨作業年餘，已不合常情，且與其自稱須六人始可出海之規定不符。
    況據高雄區漁會八十八年十月五日八八高漁電發字第０七三四一函附之「高雄區
    設有電台漁船漁況動態日報表」內船位回報資料所示，「宇發」號自八十八年三
    月二十五日迄同年五月二十四日所回報之船位，即作業漁區，均在高雄，且未有
    漁獲之報告，自五月二十五日起，即回報係在經緯度「七八一八」漁區，有各該
    日報表存卷可參，已與證人所稱曾遠至廈門、印度洋作業之情不符，且該日報表
    既係漁船自行回報，尚不足作為「宇發號」漁船實際動態之依據。
(三)據內政部警政署高雄港務警察所八十八年九月二十七日高港警安檢字第二三八八
    七號函稱：經查高雄籍「瀛發號」漁船於八十七年六月二十四日出港，並於同年
    十一月二十四日返港，八十八年變更船名為「宇發號」漁船，於八十八年三月二
    十五日出港，迄今尚未返港等語 (原審一百零八頁)，已足認「瀛發號」與「宇
    發號」乃同一船舶。及據證人彭信我 (係「瀛發號」及改名後之「宇發號」漁船
    大副，見原審卷第一百一十頁、第一百十一頁)於原審稱：「宇發號」是在外海
    ，沒有靠岸，在三月底離開廈門，船上載有二十幾個大陸漁工等語 (原審卷第一
    百三十七頁)，足徵「宇發號」 (即「瀛發號」)於八十八年三月二十五日自高雄
    出港後，即直駛廈門港，在外海接駁大陸漁工上船後，駛往案發地從事非法流網
    捕鮭魚，迄被查獲止。至於證人彭信我另稱：不知船上有定位儀、不知道船上每
    天中午有無打無線電報回報；陳文正在過年前 (即八十九年初)就回高雄，我們
    出海後與陳文正一直沒有回高雄云云，與陳文正稱僅彭信我一人留在船上云云，
    二人所述互不相符，且彭信我顯然並不清楚船上作業情形，益顯其與陳文正二人
    並未停留「宇發號」船上隨同出海作業，而於船抵廈門後即離開該船。是其二人
    所言，均不足據以認定「瀛發號」與「宇發號」非屬同一船隻。
(四)「瀛發號」既經更名為「宇發號」，而屬首都漁業股份有限甲所有，已如前述，
    此事實並不因被告乙○○於遭美國海岸防衛隊查獲時，提出由中國人民共和國核
    發之「瀛發號」船舶登記證而有異 (況中共否認核發該船舶登記證)，則同在該
    船上工作之大陸漁工，應係受乙○○或乙○○僱主之僱用，被告乙○○又係任船
    長職務，自有指揮該漁船作業之權責，何能辯稱船行至何海域、捕撈何漁類，均
    聽瀛台漁業甲司負責人林秋光之指示，亦未有與大陸漁工為捕撈鮭魚之犯意聯絡
    或默示之意思合致云云，而推卸其責？
(五)本件「瀛發」號漁船，分別由乙○○擔任代船長兼輪機長，張瑞擔任漁航員，其
    餘三人擔任加油工，每月薪資三萬元至八萬元不等；同船另有二十名大陸漁工，
    後該瀛發號漁船前往美阿留申群島ＡＡＴＴＵ島嶼西南八百浬處捕撈大麻哈魚，
    為美國海岸防衛隊於北緯四十八度、東經一百六十三度，距美領海基線二百八十
    海浬處查獲等情，業據被告與張瑞、黃賜龍、洪民隆等人分別陳明在卷，並有錄
    影帶、美國國務院海岸防衛隊所檢送之處理相關犯罪資料足憑，是此部份之事實
    ，堪可認定。
(六)美國海岸防衛隊於「瀛發號」漁船上所查獲之漁獲種類，為「SOCKEYE SALMON」
    及「CHUM SALMON」，此有美國國務院海岸防衛隊所檢送之處理相關犯罪資料足
    憑，而「SOCKEYE SALMON」之學名為「ONCORHYNCHUS NERKA」，台灣中文名為麥
    奇鉤吻鮭，大陸中文名為紅大麻哈魚，俗稱紅鮭魚，而「CHUM SALMON」之學名
    為「ONCORHYNCHUS KETA」，台灣中文名為鮭魚，大陸中文名為大麻哈魚，此有
    行政院農業委員會漁業署八十八年十二月三日八八漁三字第八八六一七一一七號
    函及魚種中文名查詢結果一紙在卷可憑。被告乙○○自八十一年起即在「長勝號
    」漁船上工作，迄本件案發時已有數年之跑船經驗，有船員進出港狀況查詢資料
    可據 (詳警訊卷)，且所捕獲之魚類俗名既為「紅鮭魚」「鮭魚」，被告實無推
    稱不知所捕獲之「大麻哈魚」屬鮭魚之理。是其所辯，均屬飾卸之詞，核無足採
    。綜上，本件事證明確，被告犯行已足認定。
三、核被告有違反漁業法第四十四條第一款之行為，應依同法第六十條第二項處斷。
    原審未加詳查，遽為被告無罪之諭知，核有違誤。甲訴人上訴意旨認被告所為應
    構成犯罪，為有理由，自應由本院將原判決撤銷改判。爰審酌被告犯罪之動機、
    目的、手段，犯罪時所受之刺激及其品性、生活狀況、智識程度、犯罪所生之損
    害，及犯罪後態度等一切情狀，量處如主文第二項所示之刑。再被告犯罪後，刑
    法第四十一條業於九十年一月十日條正甲布，且比較結果，新法並無不利被告，
    爰依條正後刑法第四十一條第一項規定，並諭知易科罰金之折算標準。被告非法
    採捕鮭魚之魚獲及漁具，業經美國海岸防衛隊沒收，有警卷內所附內政部入出境
    管理局函一紙可考，爰不另依同法第六十八條之規定為沒收之諭知。
四、查被告乙○○經合法傳喚，無正當理由不到庭，復無辯護人所陳之出港情事，有
    海岸巡防總局南部地區巡防局九十年八月二十日函足據，爰不待其陳述，逕行判
    決。
據上論結，應依刑事訴訟法第三百六十九條第一項前段、第三百七十一條、第三百六
十四條、第二百九十九條第一項前段，漁業法第四十四條第一款、第六十條第二項，
刑法第二項第一項前段、第十一條前段、第四十一條第一項，判決如主文。
本案經檢察官董明正到庭執行職務。
中      華      民      國    九十      年      九      月     十八     日
                              台灣高等法院高雄分刑事第二庭
                                      審判長法  官
                                            法  官
                                            法  官
不得上訴。
附錄：本判決論罪科刑法條： 漁業法第四十四條第一款、第六十條第二項


司法院資訊處製作；財團法人民間司法改革基金會備份。
